【裁判字號】    97,易,2064
【裁判日期】    971231
【裁判案由】    詐欺
【裁判全文】
臺灣臺北地方法院刑事判決              97年度易字第2064號
公  訴  人  臺灣臺北地方法院檢察署檢察官
被      告  丁○○
            戊○○
上列被告因詐欺案件，經檢察官提起公訴（臺灣臺北地方法院檢
察署97年度偵緝字第1242號）本院判決如下：
    主  文
丁○○、戊○○幫助共同意圖為自己不法之所有，以詐術使人將
本人之物交付，累犯，各處有期徒刑參月，如易科罰金，均以新
臺幣壹仟元折算壹日。
    事  實
一、丁○○前於民國94年間因恐嚇取財案件，經臺灣基隆地方法
    院以94年度易字第78號判決判處有期徒刑4 月確定，又於同
    年間因違反毒品危害防制條例案件，經臺灣板橋地方法院以
    94年度簡字第5324號判決判處有期徒刑4 月確定，上開2 案
    件之宣告刑經臺灣基隆地方法院以95年度聲字第1049號判決
    判處有期徒刑7 月確定，於96年5 月6 日執行完畢。戊○○
    前於89年間因妨害風化案件，經臺灣高等法院台中分院以90
    年度上訴字第2317號判決判處有期徒刑5 月確定，於92年2
    月3 日執行完畢。
二、丁○○、戊○○雖可預見詐騙集團等不法份子經常利用他人
    名下之行動電話門號，從事收購人頭帳戶、行動電話、對民
    眾施行詐術，誘騙民眾以轉帳等方式匯入金錢，以獲取不法
    利益並逃避執法人員之追查，亦知提供自己名下門號與他人
    使用，常與犯罪密切相關，可能被詐騙犯罪集團所利用以遂
    其詐欺犯罪，竟仍容任此一結果之發生，而基於縱交付與詐
    騙集團成員以其名下電話門號實施財產犯罪亦不違背其本意
    之幫助犯意，明知將行動電話門號SIM 卡提供予他人使用，
    可能被用於詐欺不特定人，竟仍分別基於幫助詐欺之犯意，
    丁○○於96年7 月15日某時，在桃園縣桃園市○○路上將其
    甫向和信電訊股份有限公司所申辦行動電話0000000000號之
    晶片卡交予真實姓名年籍不詳綽號為「阿豪」之成年男子；
    戊○○則於95年9 月5 日前某日，在桃園縣中壢市○○路18
    0 號2 樓，將其國民身分證交付真實姓名年籍不詳自稱為「
    劉明驥」之成年男子，該男子即於95年9 月5 日某時，持前
    開國民身分證至位於桃園縣龍潭鄉○○村○○路11號1 樓之
    龍躍企業社申辦門號0000000000號之行動電話預付卡，嗣「
    阿豪」與「劉明驥」及所屬之詐欺集團成員取得上開行動電
    話號碼後，及共同基於意圖為自己不法所有之犯意聯絡，而
    為下列行為：
  (一)於96年2 月21日19時21分許，由上開詐欺集團中1 名真實姓
    名年籍不詳之成年人以「專為買賣設計」為名佯稱天堂線上
    遊戲玩家，寄送販賣天堂線上遊戲之裝備「三重矢」為幌子
    之信件，並留下門號0000000000號行動電話供聯繫之用，乙○○誤信為真並撥打電話後，陷於錯誤，依該成年人之指示
    在其位於高雄縣路竹鄉○○村○○路67號住處，將天堂網路
    線上遊戲中之虛擬金幣000000000 個（約價值新臺幣【下同
    】4,500 元）丟棄，旋遭該成年人在遊戲中之角色「專為買
    賣設計」撿走並離開網路遊戲，拒不與乙○○聯繫，凌誠祐
    始知受騙。
  (二)復於同年7 月14日0 時55分許，由上開詐欺集團中1 名真實
    姓名年籍不詳之成年人以「W800I 」為名佯稱天堂線上遊戲
    玩家，以販賣天堂線上遊戲虛擬物品為幌子，在網路上留下
    0000000000號行動電話供聯繫之用，丙○○誤信為真因而陷
    於錯誤，在其位於新竹市○○路182 號6 樓住處，依該成年
    人之指示使用外掛程式中「喊話」功能，將其所有天堂網路
    線上遊戲中之虛擬金幣000000000 個（約價值13,000元）丟
    棄，旋遭該成年人在遊戲中之角色「W800I 」撿走並離開網
    路遊戲，拒不與丙○○聯繫，丙○○始知受騙。
  (三)又於96年7 月1 日由上開詐欺集團中1 名真實姓名年籍不詳
    之成年人，以「專為買賣設計」為名佯稱天堂線上遊戲玩家
    ，以販賣天堂線上遊戲之裝備「八風特魔杖」為幌子，寄發
    電子郵件予甲○○，並留下0000000000號行動電話供聯繫之
    用，嗣於96年8 月2 日2 時21分以行動電話0000000000號撥
    打電話予甲○○，使甲○○陷於錯誤，依該成年人之指示在
    其位於臺北市○○○路○ 段143 巷19號4 樓住處，將天堂遊
    戲虛擬人物「佐敦」所有之虛擬金幣000000000 個（價值不
    詳）移轉出去，旋遭該成年人在遊戲中之角色「專為買賣設
    計」撿走並拒不與甲○○聯繫，甲○○始知受騙。
二、案經臺北市政府警察局報請臺灣臺北地方法院檢察署檢察官
    偵查起訴。
    理  由
壹、程序方面
一、證人即被害人乙○○、丙○○、甲○○於警詢中之陳述有證
    據能力：
  (一)按被告以外之人於審判外之陳述雖不符刑事訴訟法第159 條
    之1 至之4 等4 條之規定，而經當事人於審判程序同意作為
    證據，法院審酌該言詞陳述或書面陳述作成時之情況，認為
    適當者，亦得為證據；當事人、代理人或辯護人於法院調查
    證據時，知有刑事訴訟法第159 條第1 項不得為證據之情形
    ，而未於言詞辯論終結前聲明異議者，視為有前項之同意，
    同法第159 條之5 定有明文。
  (二)本件證人乙○○、丙○○、甲○○於警詢中所為陳述，其性
    質雖屬傳聞證據，且查無符合同法第159 條之1 至之4 等前
    4 條之情形，惟證人所為之上開警詢筆錄內容，業經公訴人
    及被告丁○○、戊○○於本院審判程序同意作為證據，審理
    時提示並告以要旨，經公訴人及被告2 人表示意見，已知上
    述筆錄乃傳聞證據，且均未於言詞辯論終結前對該等筆錄內
    容異議，依上開規定，是證人於警詢中之證言應具有證據能
    力。
二、證人即被害人丙○○、甲○○於偵查中之證述有證據能力：
  (一) 按被告以外之人於偵查中向檢察官所為陳述，除顯有不可
     信之情況者外，得為證據，刑事訴訟法第159 條之1 第2
     項定有明文。
  (二)本件證人丙○○、甲○○於檢察官偵查中以證人身份向檢察
    官具結所為之證述，未曾提及檢察官在偵查時有不法取供之
    情形，亦無顯不可信之情況，依上說明，證人於偵查中之證
    言自具有證據能力。
三、按不起訴處分確定之案件，非發現新事實或新證據，依刑事
    訴訟法第260 條第1 款，不得對於同一案件再行起訴，所謂
    新事實或新證據云者，只須為不起訴處分以前未經發現，且
    足認被告有犯罪嫌疑為已足，並不以其確能證明犯罪為要件
    。既經檢察官就其發現者據以提起公訴，法院即應予以受理
    ，為實體上之裁判。又所謂發見新事實或新證據者，係指於
    不起訴處分前未經發現至其後始行發現者而言，有最高法院
    44年台上字第467 號判例、57年台上字第1256號判例可資遵
    循。本件被告戊○○被訴基於意圖為自己不法所有，先以不
    實姓名年籍加入網路遊戲「天堂」之會員，並設定「專為買
    賣設計」及「W800I 」為ID：1.於96年2 月21日19時21分「
    專為買賣設計」為名登錄「天堂」遊戲之火神伺服器，佯稱
    玩家而於線上直接與被害人凌誠祐對話，使凌誠祐陷於錯誤
    ，誤信其確為一般遊戲玩家而進行交易，被告戊○○並留下
    己所申辦0000000000號行動電話與凌誠祐連繫，並指示凌誠
    祐以於遊戲中將天幣丟棄，再由其角色「專為買賣設計」拾
    取之方式進行交易，以此方式詐得天幣000000000 個，約值
    4,500 元，嗣其拾得天幣後隨即退出遊戲，乙○○始知受騙
    。2.另於同年7 月13日以「W800I 」為名登錄「天堂」遊戲
    之泰坦伺服器，佯稱玩家而於線上以購買虛擬物品為由與丙○○對話，留下0000000000號行動電話要求丙○○與其聯繫
    ，並於電話中指示丙○○以遊戲中「喊話」功能，於遊戲中
    將天幣丟棄，再由其角色「W800I 」拾取之方式進行交易，
    以此方式詐得天幣000000000 個，約值13,000元，期間並以
    己所申辦0000000000號行動電話與丙○○聯繫，嗣其拾得天
    幣後隨即退出遊戲，丙○○始知受騙之事實，雖經臺灣桃園
    士林地方法院檢察署檢察官於97年5 月23日以97年度偵緝字
    第320 號、第610 號號為不起訴處分確定，有該不起訴處分
    書1 份在卷可憑，惟於該不起訴處分確定後，經臺灣臺北地
    方法院檢察署檢察官以另有1 位證人甲○○於本案警詢中指
    述遭人詐騙而與被告之上開行動電話聯繫後，將天堂網路遊
    戲之虛擬金幣丟棄旋遭對方撿走等語，並調閱上開行動電話
    於96年8 月1 日之通聯記錄佐證為由起訴，經核上開人證及
    物證係前案不起訴處分後始行發現之證據資料，且未經前案
    檢察官調查斟酌，揆諸前揭說明，其為新事實、新證據，本
    件起訴程序合法，本院自應予以受理。
貳、實體方面
一、訊據被告丁○○對其所申辦之0000000000號行動電話門號交
    予真實姓名年籍不詳綽號「阿豪」之人使用一情坦承不諱，
    惟矢口否認有何幫助詐欺取財犯行，辯稱：我不知道他會拿
    去做壞事云云；訊據被告戊○○固不否認0000000000號行動
    電話係以其名義申請辦理，惟矢口否認有何親自申辦行動電
    話門號並交付與詐欺集團成員之犯行，辯稱：我曾因委託劉
    明驥幫我辦理貸款而將身分證交給他，但對於他拿我的證件
    辦理行動電話完全不知情云云。
二、經查：
  (一)被害人乙○○、丙○○、甲○○分別於96年2 月21日、96年
    7 月14日、96年8 月2 日與自稱為「專為買賣設計」、「W8
    00I 」之天堂線上遊戲玩家以0000000000號、0000000000號
    行動電話聯絡後，遭詐騙損失價值4,500 元、13,000元、不
    詳金額之虛擬金幣等節，此經證人乙○○於警詢中、丙○○
    、甲○○於警詢及偵查中證述明確，且有乙○○所使用行動
    電話0000000000號與以被告戊○○名義申辦之0000000000號
    行動電話於96年2 月21日通話明細、行動電話0000000000號
    於96年7 月14日、96年8 月1 日之通聯調閱查詢單各1 份、
    遊戲橘子數位科技股份有限公司電子郵件暨遊戲歷程3 份在
    卷可稽（高雄縣政府警察局湖內分局高縣湖警偵移字第9600
    00913 號卷第4 頁、第5 頁、第6 頁、第21頁至第27頁、臺
    灣新竹地方法院檢察署96年度偵字第6496號卷第5 頁、第6
    頁、第8 頁、第10頁至第14頁、第38頁、第39頁、臺灣臺北
    地方法院檢察署96年度偵字第20626 號卷第6 頁至第8 頁、
    第10頁至第12頁、第14頁、第15頁）；而0000000000號、00
    00000000號行動電話預付卡係分別於96年7 月15日、95年9
    月5 日以被告丁○○、戊○○之名義申請一情，亦有和信電
    訊公司門號查詢資料、被告戊○○之行動電話申請書各1 份
    附卷足憑（臺灣臺北地方法院檢察署97年度偵緝字第949 號
    卷第21頁至第22頁、臺灣桃園地方法院97年度偵緝字第320
    號卷第42頁、第43頁）。
  (二)被告丁○○雖以前詞置辯，惟衡以一般人之社會生活經驗，
    若係供日常通訊使用之行動電話門號，原可自行向電信公司
    申請，其手續簡便，本無向他人借用門號之必要，苟見他人
    不以自己名義申請門號，反而徵求其他人名下之行動電話門
    號使用，佐以現今社會犯罪集團以人頭申請行動電話門號犯
    案以規避查緝之情形時有所聞，衡情當可知渠等取得之行動
    電話門號乃被利用從事與財產有關之犯罪，供掩飾不法犯行
    ，避免犯罪行為人曝光以逃避執法人員查緝，被告丁○○係
    身心健全、智識程度為一般程度之成年人，並非年幼無知或
    與社會隔絕之人，依其智識能力及社會生活經驗，對於將以
    自己名義申辦之行動電話門號交予不相識之人，該行動電話
    將有可能會被利用作為實行詐欺犯罪之工具一事應有所預見
    ，況其於偵查中自承有將向和信、遠傳電訊公司申請之預付
    卡2 張交給綽號「阿豪」之朋友使用，且於本院審理時供稱
    與「阿豪」是一起做土水的（本院卷第110 頁），足認被告
    與「阿豪」應係熟稔之人，惟經訊及「阿豪」之資料，竟無
    法提供其真實姓名年籍供本院調查，是其上開辯詞，即有疑
    義，故其上開所辯，不足採信。
  (三)被告戊○○雖於本院審理時辯稱對於劉明驥以其名義申請00
    00000000號行動電話一事並不知情，惟被告戊○○前於臺灣
    新竹地方法院檢察署檢察官訊問時供稱：我在94或95年時曾
    經將證件拿給姓劉的朋友，我在桃園交給他，他是在電信公
    司上班，他說我辦理門號，會送我電話，所以我就將身分證
    給他（臺灣新竹地方法院檢察署97年度偵緝字第142 號卷第
    21頁），及於臺灣臺北地方法院檢察署檢察官訊問時供稱1
    位姓劉，叫「阿成」之人跟我說他租的店有在辦行動電話，
    叫我也去辦1 支，便把我的證件拿走，還收了1,000 元，門
    號可能就是這樣辦出來的（臺灣臺北地方法院檢察署97年度
    偵緝字第949 號卷第18頁），惟於本院準備程序時翻異前詞
    ，改稱：我的證件是劉明驥幫我辦理貸款時，我將證件交給
    他，但對於他拿我的證件辦理行動電話的事情完全不知道（
    本院卷第84頁反面），前後供詞反覆，對於其是否因其委託
    「劉明驥」辦理貸款而將身分證交給「劉明驥」，卻遭「劉
    明驥」擅自持以辦理行動電話一情，所述已不一致，要難採
    信，況且被告戊○○於本院審理時詢及委託「劉明驥」貸款
    金額、貸款用途、向何間銀行辦理貸款等情，僅模糊答稱貸
    款是要用來創業，做生意賣麵、臭豆腐什麼都可以，貸款金
    額是400,000 元或幾十萬元，不知是向哪一家辦理貸款，也
    忘記在哪家銀行之貸款申請書上簽名等語（本院卷第109 頁
    、第110 頁），衡諸常理，貸款之人需按期繳付本息，如逾
    期不還尚須負擔違約金，是貸款前應根據收入、支出及財務
    狀況預作規劃，以免債務墊高無法負擔，苟被告戊○○確曾
    委託「劉明驥」辦理貸款，豈有可能對於貸款目的、用途、
    金額、銀行等節均無法明確回答，且經搜尋被告戊○○供稱
    住在新竹縣關西鎮「劉明驥」之年籍資料，亦查無此人，此
    有法務部戶役政連結作業查詢資料1 份存卷可參（臺灣臺北
    地方法院檢察署97年度偵緝字第949 號卷第26頁至第27頁）
    ，是被告辯稱其係委託「劉明驥」辦理貸款而交付身分證後
    ，於不知情之情況下遭「劉明驥」冒名辦理行動電話門號云
    云，亦為臨訟卸責之詞，不足採信。本件被告戊○○之行動
    電話申請書上「戊○○」之簽名，固經憲兵司令部刑事鑑識
    中心鑑定結果，認該申請書為影本，且並無被告戊○○平日
    書寫之可供比對字跡不足，至無法比對，此有上開鑑識中心
    97年4 月17日憲直刑鑑字第970000517 號函附卷可稽（臺灣
    桃園地方法院檢察署97年度偵緝字第320 號卷第53頁），且
    本院自該申請書上該簽名「戊○○」之筆跡，其運筆特徵、
    筆順、筆勢、轉折、勾勒方式及其神韻均與被告戊○○於警
    詢、偵查、本院準備程序中之簽名不同，因認尚難認定係被
    告戊○○親自前往龍躍企業社申請該行動電話預付卡，公訴
    人認被告戊○○係親自辦理行動電話後，再交付與不詳人士
    使用一節，尚與附卷之證據不符，因認被告戊○○係將其身
    分證交與「劉明驥」後，由「劉明驥」持上開證件龍躍企業
    社申辦行動電話預付卡，方屬實情。惟按一般人本得隨時向
    電信公司申辦行動電話，且申請程序至為簡便，若為用於一
    般通訊聯絡之正途，使用者實可自行申請，毋庸以他人名義
    申請之。而行動電話號碼一般亦具私人專屬性，倘有人收集
    行動電話門號，該其提供者當能預見其所提供之行動電話門
    號有遭他人利用從事不法行為，並逃避循線追緝之可能。而
    提供身分證予非熟識之人使用，可能供犯罪集團用以申請行
    動電話門號，進而作為詐欺集團騙取他人財物工具等情，早
    為傳播媒體廣為報導，衡諸被告之年齡、社會經驗自無不知
    之理，詎其仍不顧而為之，本件雖非被告親自申辦行動電話
    門號，惟其仍輕率提供自己之身分證與「劉明驥」，對他人
    有可能作為詐欺犯罪使用毫不在乎，自有對幫助該人可能將
    之作為從事詐欺不法行為聯絡使用之容任，無礙其幫助詐欺
    取財之未必故意。至0000000000號行動電話門號申請資料上
    固有被告戊○○之全民健康保險卡影本，惟被告戊○○辯稱
    其從未申請全民健康保險卡，中央健保局亦未曾製發全民健
    康保險卡與被告戊○○，此有中央健保局97年11月4 日健保
    承字第970041447 號函附卷可查（本院卷第91頁），是該行
    動電話門號申請資料所檢附被告戊○○之全民健康保險卡，
    非被告戊○○所提供，應可認定，附此敘明。
  (四)從而，本案事證已臻明確，被告丁○○、戊○○犯行洵堪認
    定，自應依法論科。
三、論罪科刑部分：
  (一)按刑法上之幫助犯，係對於犯罪與正犯有共同之認識，而以
    幫助之意思，對於正犯資以助力，而未參與實施犯罪之行為
    者而言（最高法院75年度台上字第1509號、84年度台上字第
    5998號、88年度台上字第1270號判決參照）；是以如未參與
    實施犯罪構成要件之行為，且係出於幫助之意思提供助力，
    即屬幫助犯，而非共同正犯。本件被告丁○○將其申辦之行
    動電話門號交付與「阿豪」、被告戊○○其身分證交付予「
    劉明驥」用以申請行動電話門號，進而供「阿豪」、「劉明
    驥」及所屬之詐欺集團成員作為對被害人實施詐欺取財犯罪
    之聯絡工具，惟被告丁○○單純提供行動電話門號、被告戊○○提供身分證供人申請行動電話門號之行為，並不等同於
    向被害人施以欺罔之詐術行為，且亦無證據證明被告丁○○
    、戊○○有參與詐欺取財犯行之構成要件行為，被告2 人上
    開所為，顯係對於詐欺集團成員遂行詐欺取財犯行，資以助
    力，自應論以幫助犯，核被告2 人所為，均係犯刑法第30條
    第1 項、第339 條第1 項詐欺取財罪之幫助犯。
  (二)被告戊○○交付其身分證與「劉明驥」辦理行動電話門號後
    供詐欺集團使用，其以此一提供身分證之幫助行為供犯罪集
    團為詐欺取財與被害人乙○○、丙○○、甲○○聯繫之用，
    並使被害人均陷於錯誤，將其等天堂網路遊戲中之虛擬金幣
    丟棄後遭詐欺集團成員撿取，使被害人等均受有損害，係以
    一行為同時觸犯數幫助詐欺取財罪，侵害不同被害人之財產
    法益，為同種想像競合犯，應依刑法第55條規定，論以一幫
    助詐欺取財罪處斷。
  (三)犯罪事實一(一)、(二)部分雖雖未據起訴，然該部分與公訴人起
    訴之犯罪事實具有想像競合犯之裁判上一罪關係，應為起訴
    效力所及，本院自應併予審究。
  (四)被告丁○○前於94年間因恐嚇取財案件，經臺灣基隆地方法
    院以94年度易字第78號判決判處有期徒刑4 月確定，又於同
    年間因違反毒品危害防制條例案件，經臺灣板橋地方法院以
    94年度簡字第5324號判決判處有期徒刑4 月確定，上開2 案
    件之宣告刑經臺灣基隆地方法院以95年度聲字第1049號判決
    判處有期徒刑7 月確定，於96年5 月6 日執行完畢。戊○○
    前於89年間因妨害風化案件，經臺灣高等法院臺中分院以90
    年度上訴字第2317號判決判處有期徒刑5 月確定，於92年2
    月3 日執行完畢，有臺灣高等法院被告前案紀錄表2 份在卷
    可參，被告2 人受有期徒刑之執行完畢後，5 年以內故意再
    犯本件有期徒刑以上之罪，為累犯，均應依刑法第47條第1
    項之規定，加重其刑，
  (五)被告2 人以幫助故意，實施構成要件以外之行為，係幫助犯
    ，衡諸其犯罪情節，爰均依刑法第30條第2 項規定，減輕其
    刑，並均依法先加後減之。
  (六)爰審酌被告丁○○提供行動電話門號、被告戊○○提供身份
    證供申辦行動電話門號，進而供詐欺取財使用，既助長他人
    犯罪，又增加查緝困難，危害財產安全及社會穩定，兼衡其
    品行、智識程度、犯後飾詞狡辯，毫無悔意及被害人所受損
    害等一切情狀，分別量處如主文所示之刑，並均諭知如易科
    罰金之折算標準，以資懲儆。
  (七)又幫助犯具有從屬性，犯罪時間應依正犯著手時點決之，而
    本件正犯之犯罪事實一(二)、(三)2 次犯罪時間俱在96年4 月24
    日以後，均不合中華民國96年罪犯減刑條例所定減刑要件，
    被告丁○○、戊○○自無從邀減刑之寬典，附此敘明。
據上論斷，應依刑事訴訟法第299 條第1 項前段，刑法第30條第
1 項前段、第2 項、第339 條第1 項、第47條第1 項、第41條第
1 項前段，刑法施行法第1 條之1 ，判決如主文。
本案經檢察官郭昭吟到庭執行職務。
中    華    民    國    97    年    12    月    31    日
                  刑事第十八庭審判長  法  官  胡宗淦
                                      法  官  游士珺
                                      法  官  林芳華
以上正本證明與原本無異。
如不服本判決應於收受送達後10日內向本院提出上訴書狀，並應
敘述具體理由；其未敘述上訴理由者，應於上訴期間屆滿後20日
內向本院補提理由書（均須按他造當事人之人數附繕）「切勿逕
送上級法院」。
                                書記官  林鈴芬
中    華    民    國    97    年    12    月    31    日
附錄本案論罪科刑法條
刑法第339條第1項
意圖為自己或第三人不法之所有，以詐術使人將本人或第三人之
物交付者，處5 年以下有期徒刑、拘役或科或併科1,000 元以下
罰金。


司法院資訊處製作；財團法人民間司法改革基金會備份。
